臺灣臺南地方法院民事判決　　　　　　　94年度勞訴字第33號
原　　　告　乙○○
訴訟代理人　蘇建榮律師
被　　　告　得力實業股份有限公司
法定代理人　丙○○
訴訟代理人　黃溫信律師
　　　　　　徐美玉律師
　　　　　　黃紹文律師
上列當事人間請求給付退休金等事件，經本院於民國94年11月7
日言詞辯論終結，判決如下：
    主      文
原告之訴及假執行之聲請均駁回。
訴訟費用由原告負擔。
    事實及理由
一、本件原告起訴主張：
（一）原告於民國89年間係擔任被告公司協理職位，依被告公司
      之職等、職稱本薪及津貼限額辦法規定，協理之主管職務
      津貼為每月新臺幣（下同）44,000元，原告並按月領取。
      詎料未經原告同意，被告公司自89年12月份起至90年9月
      份止，竟每月短發主管職務津貼6,000元；自90年10月份
      起至91年5月份止，每月短發主管職務津貼11,000元；自
      91年6月份起至93年2月份止，每月短發主管職務津貼7,00
      0元，合計共短發主管職務津貼295,000元【6000元×10個
      月＋1100元×8個月＋7000元×21個月＝295000元】。依
      勞動基準法第21條第1項、第22條第2項前段、第26條、第
      23條第2項規定，被告公司應將短發之主管職務津貼給付
      原告。
（二）又原告於93年3月15日退休，被告公司核發三十五個月之
      退休金，然被告公司退休金之計算乃以短發主管職務津貼
      後之六個月平均工資作為基數，原告主張被告應以未短發
      前之六個月平均工資作為基數，兩者差距為每月7,000元
      ，以此差距計算三十五個月即被告短發予原告之退休金，
      合計為245,000元，依勞動基準法第55條第1項、第2條第4
      款規定，被告公司自應給付原告所短少之退休金。爰依勞
      動基準法第21條第1項、第22條第2項前段、第26條、第23
      條第2項、勞動基準法第55條第1項規定，提起本件訴訟等
      情。並聲明：1.被告應給付原告540,000元及自起訴狀繕
      本送達翌日起至清償日止，按年息百分之五計算之利息。
      2.願供擔保，請准宣告假執行。
二、被告則以：
（一）關於職務津貼部分：
  １、「職務津貼」屬於勞動基準法第2條第3項規定之「工資」
      ，依勞動基準法第21條第1項規定，應由勞雇雙方議定；
      而所謂議定，原則上於勞動契約明定或雙方口頭約定，均
      無不可。
  ２、查原告自89年8月間起任職被告公司協理乙職，依被告公
      司87年7月生效之職等、職稱、本薪及職務津貼限額辦法
      規定，協理之職務津貼為44,000元。嗣景氣不佳，被告公
      司為因應經營環境變異，乃經公司會議決議全面調降職務
      津貼，並由各單位主管於早會宣示後，於89年12月1日全
      面調降職務津貼，原告之職務津貼降為38,000元；嗣景氣
      變惡，被告公司於90年10月1日復再全面調降職務津貼，
      此時原告之職務津貼則降為33,000元。嗣景氣回升，被告
      公司亦於91年6月起全面調高職務津貼，原告職務津貼則
      調高為37,000元。
  ３、被告公司前開調降（升）職務津貼之決議，原告身為協理
      ，均有參與決議而未表示反對，調降（升）後發給之職務
      津貼亦每月按時發給原告收受，亦未見原告拒絕受領或表
      示異議，顯見原告已有同意被告公司調降（升）職務津貼
      之事實，足見被告公司並無短發職務津貼。
（二）關於短發退休金部份：
  １、被告公司為強化公司競爭力以改善營運體質，鼓勵符合要
      件之員工得提出優退申請。原告於93年2月2日以符合年資
      及年齡合計數達55者為由提出申請，經被告公司審核合乎
      優退條件而准予優退，是依其優退前六個月平均薪資104,
      584元計算，應給付之退休金為3,660,440元（即104,584
      ×35＝3,660,440）。被告公司確依原告申請優退條件給
      付退休金，並無短付情形。
  ２、兩造計算退休金所產生之差異，在於原告主張被告公司未
      將短發之職務津貼一併列入計算，惟依前開說明，被告公
      司並無短發職務津貼之情，原告據此主張有短少退休金，
      顯屬無理等語，資為抗辯。並聲明：1.原告之訴及假執行
      聲請均駁回。2.如受不利判決，願供擔保請准宣告免為假
      執行。
三、兩造不爭執之事實：
（一）原告於89年8月間係擔任被告公司協理乙職，領取主管職
      務津貼每月44,000元，有被告公司所提出該公司87年9月
      1日修訂實施之「職等、職稱本薪及津貼限額對照表」附
      卷可稽。
（二）原告自89年12月份起至90年9月份止，遭被告調降主管職
      務津貼每月6,000元，即領取每月主管職務津貼38,000元
      。
（三）原告自90年10月份起至91年5月份止，遭被告調降主管職
      務津貼每月11,000元，即領取每月主管職務津貼33,000元
      。
（四）原告自91年6月份起至93年2月份止，遭被告調降主管職務
      津貼每月7,000元，即領取每月主管職務津貼37,000元。
（五）原告於93年3月15日自被告公司退休，退休前六個月平均
      薪資104,584元，領取三十五個月的退休金，合計3,660,
      440元，原告退休前六個月不含津貼之薪資是67,584元，
      退休前主管職務津貼為按每月37,000元計算，有被告公司
      所提出原告之「員工優惠退休申請書」可憑。
四、得心證之理由：
    原告主張被告公司未得原告之同意，短發主管職務津貼合計
    295,000元，並因此短發退休金245,000元，合計540,000元
    云云，惟為被告公司所否認，並以前揭情詞置辯。本件兩造
    之爭點在於：原告是否曾同意於89年12月起，調降主管職務
    津貼每月6,000元？自90年10月起，同意調降主管職務津貼
    每月11,00 0元？自91年6月起，同意調降主管職務津貼每月
    7,000元？茲就本院得心證之理由分述如下：
（一）按關於勞務給付之契約，不屬於法律所定其他契約之種類
      者，適用關於委任之規定，民法第529條定有明文。次按
      經理人與公司間為委任關係，此觀公司法第29條第1項「
      公司得依章程規定置經理人，其委任、解任及報酬，依左
      列規定定之。‧‧‧」之規定即明。而勞動基準法所規定
      之勞動契約，係指當事人之一方，在從屬於他方之關係下
      ，提供職業上之勞動力，而由他方給付報酬之契約，與委
      任契約之受任人，以處理一定目的之事務，具有獨立之裁
      量權者有別，最高法院83年度臺上字第72號判決可資參照
      ，是以公司委任的經理人，屬委任關係，非勞動基準法所
      稱的勞工，自無勞動基準法之適用。又最高法院83年度臺
      上字第1018號判決亦指出：「所謂委任，係指委任人委託
      受任人處理事務之契約而言。委任之目的，在一定事務之
      處理。故受任人給付勞務，僅為手段，除當事人另有約定
      外，得在委任人所授權限範圍內，自行裁量決定處理一定
      事務之方法，以完成委任之目的。而所謂僱傭，則指受僱
      人為僱用人服勞務之契約而言。僱傭之目的，僅在受僱人
      單純提供勞務，有如機械，對於服勞務之方法亳無自由裁
      量之餘地。兩者之內容及當事人間之權利義務均不相同。
      經查，被告公司為從事紡織、人造纖維生產、製造批發事
      業，有原告所提出之被告公司變更登記表可稽。次查，原
      告於89年8月間係擔任被告公司協理之職位，依被告公司
      所提出且為原告所不爭執之該公司87年9 月1日修訂實施
      之「職等、職稱本薪及津貼限額對照表」，原告之職位為
      第三等級，僅次於「董事長」及「總經理」，在廠（處）
      長及經理以上，原告領有主管津貼，而無生產金，另據
      證人即被告公司另一位協理甲○○到庭證稱：原告擔任短
      纖部的協理兼採購部主管及總務、人事主管等行政部份．
      ．．，除了我負責長纖部以外，其他部分都是原告在負責
      ．．．等語（見本院94年11月7日言詞辯論筆錄），被告
      公司既從事生產、製造事業，而原告的工作與職務均在廠
      長以上，屬於高階管理階層人員，在被告公司所授權限範
      圍內，得自行作成裁量決定，以處理一定事務，完成委任
      之目的，應屬被告公司依公司法所委任之經理人，參諸上
      開說明，自非屬勞動基準法所稱之勞工，無勞動基準法相
      關規定適用，原告主張依勞動基準法之規定提起本件訴訟
      ，已屬無據。
（二）次查，依公司法所委任之經理人，雖非屬勞動基準法所稱
      之勞工，惟其退休及其他勞動條件等權利義務事項，仍非
      不得由其與事業單位自行約定，至其所得約定之內容，法
      無限制，縱係比照勞動基準法之某項規定或某種計算標準
      ，亦無不可，惟其性質應屬委任契約之一部分，並非勞動
      契約。按報酬縱未約定，如依習慣或依委任事務之性質，
      應給與報酬者，受任人得請求報酬，民法第547條定有明
      文。因之有關原告之報酬，自應由兩造自行約定之。原告
      主張自89年12月份起至90年9月份止，遭被告公司調降主
      管職務津貼每月6,000元，自90年10月份起至91年5月份止
      ，遭被告調降主管職務津貼每月11,000元，自91年6月份
      起至93年2月份止，遭被告公司調降主管職務津貼每月7,
      000元之事實，為被告所不爭執，原告主張被告三次調整
      其主管職務津貼均未得其同意云云，被告則辯稱均徵得原
      告同意後始調整職務津貼等情，按諸舉證責任分配原則，
      應由主張積極事實之被告公司就原告有三次同意調降其主
      管職務津貼各6,000元、11,000元、7,000元之事實，善盡
      舉證責任。查被告公司雖舉證人即該公司另一位協理甲○
      ○到庭證稱：「在四、五年前有一次董事長有召集總經理
      、證人及原告四人在董事長辦公室開會，詳細時間記不得
      ，約在十二月之前，會議中有談到整體的環境不好，有關
      各主管階層要調降職務津貼，調整幅度如何由總經理室另
      行提出方案，事後有提出書面方案，89年底開始實施，開
      會時大家都沒有反對的意見，調降後就沒有再恢復。89年
      底時我是擔任長纖生產部協理。」等語（見本院新市簡易
      庭94年度新勞調字第3號卷宗第34頁），「我在新市簡易
      庭說的是約在89年11月的事情，隔年90年9月份左右，又
      有一次調降主管職務津貼，決策過程為老闆丙○○召集我
      （長纖部的協理）與原告（短纖部的協理兼採購部主管及
      總務、人事主管等行政部份）及總經理胡明宗，四人在董
      事長的辦公室開會，當時景氣不好，公司沒有賺錢，要大
      家共體時艱，所以針對主管部分再調降主管職務津貼，原
      告當時有同意，至於作業員部分薪水沒有變動，除了我負
      責長纖部以外，其他部分都是原告在負責，主管是指課長
      級以上（含課長）。至於調降的金額是有分等級，但是詳
      細的金額我不記得了。91年6月份左右，有將主管職務津
      貼又調回，調回時也是由董事長召集我、原告及總經理開
      會，作成決定，原告也有同意，90、91年開會決定之後，
      就由總經理室寫簽呈，將每個主管職務津貼調整的金額擬
      定好，送給董事長去核定。」，「（問：簽呈的流程如何
      ？）當時被告公司在臺南工廠沒有副總經理，所以總經理
      室出來的簽呈，要送由總經理、董事長核定。」等語（見
      本院94年11月7日言詞辯論筆錄）。依證人王明動上開證
      詞僅能證明被告公司在作成調降課級以上人員職務津貼之
      決策前，曾開會徵詢高階經理人對該項決策之意見而已，
      且依證人甲○○之證詞及參照被告公司所提出之89年8月
      22日簽呈內容，可認開會討論時，並無各等級人員具體調
      降金額，係開會作成決策後，始由總經理室寫簽呈，送由
      處長、協理、總經理、董事長核定，惟原告並未於該簽呈
      內簽名，因之，原告雖參與調降主管職務津貼之會議，且
      同意該項決策，惟會議中既無具體調整金額，實難認原告
      於開會當時已同意其職務津貼調整為各6,000元、11,00 0
      元、7,000元，證人甲○○之證詞尚不足以證明被告公司
      調整原告主管職務津貼各6,000元、11,00 0元、7,000元
      ，已事先取得原告具體明示同意。
（三）末查「同意」，可為明示或默示之意思表示，按意思表示
      有明示及默示之分。前者係以言詞、文字或其他習用方法
      直接表示其意思之謂，後者乃以其他方法間接的使人推知
      其意思。而默示之意思表示與單純之沉默有別。沈默係單
      純之不作為，並非間接意思表示，除法律或契約另有規定
      外，原則上不生法律效果。默示意思表示則係以言語文字
      以外之其他方法，間接使人推知其意思，原則上與明示之
      意思表示有同一之效力（參照最高法院80年度臺上字第14
      70號、86年度臺上字第3609號裁判）。經查被告公司在調
      整原告主管職務津貼各6,000元、11,00 0元、7,000元，
      雖未事先取得原告具體明示同意，惟依證人甲○○之證詞
      可認原告已知悉被告公司有調整課級以上人員主管職務津
      貼之決策，而於被告公司自89年12月份起至90年9月份止
      ，調降原告主管職務津貼每月6,000元，即原告領取每月
      主管職務津貼38,000元；自90年10月份起至91年5月份止
      ，調降原告主管職務津貼每月11,000元，即原告領取每月
      主管職務津貼33,000元；自91年6月份起至93年2月份止，
      調降原告主管職務津貼每月7,000元，即原告領取每月主
      管職務津貼37,000元，原告已明確知悉其遭被告公司調降
      主管職務津貼之具體金額，原告長久按月受領被告公司調
      整金額後所發給之主管職務津貼，經本院詢問：「被告從
      89年12月起，至93年2月份為止，調降原告主管職務津貼
      ，原告是否曾經有異議？」，原告訴訟代理人亦自承：「
      原告沒有表示異議過。」等語（見本院94年10月3日言詞
      辯論筆錄），原告既長久按月受領被告公司調整金額後所
      發給之主管職務津貼，從未向被告公司表示異議，並於93
      年3月15日自被告公司退休，按其退休前主管職務津貼每
      月37,000元計算，領取三十五個月的退休金，合計3,660,
      440元，堪認原告已默示同意被告公司三次調整其主管職
      務津貼，原告主張其未同意被告公司調整其主管職務津貼
      ，被告公司短發其主管職務津貼295,000元云云，即無可
      採。
（四）又原告既已默示同意被告公司調整其職務津貼，在原告退
      休前六個月，其主管職務津貼每月為37,000元，退休前六
      個月不含津貼之薪資是67,584元，退休前六個月平均薪資
      104,584元，被告公司據此計算發給原告三十五個月的退
      休金，合計3,660, 440元，並無短少情事，原告主張被告
      公司短發退休金245,000元，亦屬無據。
五、從而，原告主張依勞動基準法第21條第1項、第22條第2項前
    段、第26條、第23條第2項、勞動基準法第55條第1項規定，
    請求被告應給付原告540,000元及自起訴狀繕本送達翌日即
    94年5月25日起至清償日止，按年息百分之五計算之利息，
    即屬無據，自不能准許。
六、原告之訴既經駁回，其假執行之聲請已失所附麗，應併駁回
    之。
七、據上論結，本件原告之訴為無理由，依民事訴訟法第78條，
    判決如主文。
中　　華　　民　　國　　94　　年　　11　　月　　28　　日
                  民事第四庭    法　官　鄭彩鳳
以上正本係照原本作成。
如對本判決上訴，須於判決送達後20日內向本院提出上訴狀。
中　　華　　民　　國　　94　　年　　11　　月　　28　　日
                                書記官　凌昇裕
